台灣台北地方法院民事判決　九十一年度家訴字第二六號
　　原　　　告　乙○○
　　被　　　告　甲○○
右當事人間請求分配剩餘財產事件，本院判決如左：
    主      文
原告之訴及假執行之聲請均駁回。
訴訟費用由原告負擔。
    事      實
甲、原告方面：
  一、聲明：
    (一)、被告應給付原告新台幣（下同）二百五十五萬八千三百元，及自起訴狀繕本
        送達之翌日起至清償日止，按週年利率百分之五計算之利息。
　　(二)、願供擔保，請准宣告假執行。
　二、陳述：
　　(一)、兩造於民國（下同）七十三年四月一日結婚，於九十一年二月經法院判決兩
　　　　造離婚確定。惟原告於婚後勤奮工作兼儲蓄，並由原告向娘家舉債，始於八
　　　　十一年四月三十日買受坐落台北市○○區○○段一小段四三地號土地及其上
        建號一一一七六號即門牌號碼台北市○○○路○段一三七巷四號一樓建物（
        下稱系爭房地），原告並同意以被告之名義為系爭房地之所有權登記。未料
        被告於婚後行為不檢，在外包養風塵女子，兩造遂於八十九年初協議離婚，
        口頭約定由被告於同年一月二十九日向聯邦商業銀行股份有限公司貸款三百
        萬元予原告，作為原告之贍養費及扶養子女之教育生活費之給付暨兩造離婚
        財產之補償。詎被告於貸得款項後竟翻悔拒不給付，原告對於被告之惡意侵
        占行為，已於八十九年間提起刑事告訴，但被告為達離婚之目的，並於八十
        九年二月十一日向鈞院訴請離婚，卻對於所承諾給付原告三百萬元補償之條
        件隻字未提。不僅如此，被告復於八十九年三月八日與其親兄弟鄧國隆巧立
        假債權，就系爭房地設定本金最高限額四百萬元之第二順位抵押權，企圖掏
        空財產之價值。
　　(二)、按兩造婚後無約定夫妻財產制，依民法第一千零五條規定，以法定財產制為
　　　　兩造之夫妻財產制。並依民法第一千零三十條之一規定：「夫或妻於婚姻關
        係存續中所取得而現存之原有財產，扣除婚姻關係存續中所負債務後，如有
        剩餘，其雙方剩餘財產之差額，應平均分配。」，原告於離婚後自得請求兩
        造剩餘財產之一半。查兩造婚前皆無恆產，婚後由兩造以工作所得及由原告
        向娘家舉債買受系爭房地，為現存之剩餘財產。並無其他負債。被告雖於八
        十九年一月二十九日向聯邦銀行貸款三百萬元，又於八十九年三月八日就系
        爭房地設定最高限額四百萬元之第二順位抵押予鄧國隆，惟被告於八十九年
        二月十一日即向鈞院訴請離婚，已可預見倘受勝訴判決確定時，將有剩餘財
        產分配之問題，為防止配偶一方故意減少其財產使他方分配之期待權受影響
        ，違反分配剩餘財產之立法精神，此筆四百萬元虛設之假債權，自不能列入
        聯合財產之負債予以扣除。且被告向聯邦銀行貸款之三百萬元，是被告承諾
        給付的贍養費、扶養小孩的教育、生活費用，本應交給原告使用。被告竟事
        後翻悔私吞該筆款項。被告自應將該筆款項拿出來分配予原告。因此，此筆
        三百萬元之借款，自亦不能列入聯合財產之負債予以扣除。以系爭房地現有
        價值為五百十一萬六千六百元，其中之半數為二百五十五萬八千三百元，乃
        被告婚後所增加財產之一半，即本件原告依法起訴請求之金額。
    (三)、被告雖辯稱系爭房地為訴外人丘馮花枝（即被告母親）所出資購買，贈予被
        告及鄧國隆，系爭房地乃無償取得之財產，不屬於剩餘財產分配請求之標的
        物云云，惟查系爭房地確係原告以自己儲蓄及向娘家舉債借款所買，而以被
        告為登記名義人，絕非被告所辯為其無償取得之財產，蓋依鈞院向台北市士
        林地政事務所函調八十一年收件北投字第一二一一二號甲○○取得所有權移
        轉登記之卷宗資料所示，土地及建物買賣所有權移轉之物權契約書，均是以
        被告為承買人。契稅繳款書，亦是以被告為納稅義務人。足證丘馮花枝並非
        系爭房地之承買人。且按依一般社會交易常態，不動產交易之雙方當事人，
        應以不動產移轉物權契約之公文書上所表明者為據。且本件被告主張系爭房
        地為無償取得之財產，係丘馮花枝所贈與者，則被告就此特別要件事實即應
        負舉證之責，以實其說。被告雖提出預定買賣契約書為證。惟查，此預定買
        賣契約書為被告臨訟杜撰，不足採信。且查，預定買賣契約僅為預約之性質
        ，僅發生預定買賣之效果，並非以預定買賣契約書之當事人，即為買賣契約
        之真正當事人。職是，被告所提之預定買賣契約書，不足證明丘馮花枝即為
        系爭房地之承買人。又被告又舉證人即辦理房地過戶之代書蘇玉燕到場供證
        。惟查，證人蘇玉燕所述：「付款都是用丘馮花枝女兒丘筱鈴先生的支票。
        」，亦無法證明系爭房地確為丘馮花枝出資所購。被告既無法以虛偽杜撰之
        預定買賣契約書為證，亦無法舉證證明購買系爭房地款項是否為丘馮花枝所
        出資。即無法就「系爭房地為無償取得之財產」此主張，提出合法有效之證
        明。被告既未善盡舉證之責，則其所辯系爭房地為伊無償取得之財產云云，
        自不足採信。
    (四)、再查，台北縣新莊巿四維路一四一巷一之一號房屋及基地（下稱系爭新莊房
        地）是訴外人曹文惠出資所購買，原告並未出錢，僅借用乙○○名登記持分
        二分之一而已，系爭新莊房地於八十八年十一月四日過戶持分二分之一還給
        曹文惠時，曹文惠亦未付分文價金給乙○○，系爭新莊房地並非原告出售予
        曹文惠，系爭新莊房地自始至終均為曹文惠所有，與原告無關，曹文惠才是
        出資人，亦為系爭新莊房地之真正所有權人。系爭新莊房地於婚姻關係存續
        中，即已返還曹文惠，自非聯合財產，不發生分配剩餘財產之問題，被告主
        張將該房屋列為聯合財產，顯無理由。
　三、證據：提出本院八十九年度婚字第一九七號民事判決、台灣高等法院九十年度
　　　家上字第一一五號民事判決、最高法院九十年度台上字第二三九九號民事裁定
　　　、台灣台北地方法院檢察署八十九年度偵字第六二二八號檢察官不起訴處分書
　　　、台灣高等法院檢察署九十年度議字第一二五七號處分書、鑑定書、土地及建
　　　物謄本等件為證。
乙、被告方面：
  一、聲明：如主文所示。
　二、陳述：
　　(一)、按聯合財產關係消滅時，夫或妻於婚姻關係所取得而現存之原有財產，扣除
        婚姻關係存續中所負債務後，如有剩餘，其雙方剩餘財產之差額，應平均分
        配。但因繼承或其他無償取得之財產，不在此限。依前項平均分配顯失公平
        者，法院得酌減分配額。民法第一千零三十條之一第一、二項定有明文。查
        兩造於七十三年間結婚，惟原告自七十六年二月間即負氣帶著未滿周歲之次
        子丘賀安離家出走迄今，而被告母親丘馮花枝於八十一年間出資購買系爭房
        地贈與被告及被告之弟鄧國隆，當時原告已負氣離家五年餘，原告要求平均
        分配系爭房地亦顯失公平，況系爭房地為丘馮花枝所購贈與被告及鄧國隆之
        事實，業據被告於偵查中詳予敘明（見台灣台北地方法院檢察署八十九年度
        偵字第六二二八號偵查卷），並經證人鄧國隆到署結證屬實，原告主張系爭
        房地為兩造所共有，諉屬不實。依上開規定，系爭房地既屬被告無償取得之
        財產，自不屬剩餘財產分配請求之標的物，原告主張被告應給付系爭房地半
        數價額，容有誤會。
    (二)、姑不論系爭房地之取得過程，被告前向聯邦銀行貸款三百萬元，有土地登記
        謄本可稽，並為兩造所不爭，該貸得之款項既未清償，而貸出之金錢又已使
        用完畢，原告仍主張就該數額應由負債中扣除，殊屬無據。再者，被告對鄧
        國隆有負債存在，業經台灣台北地方法院檢察署檢察官查明屬實，有該署八
        十九年度偵字第六二二八號檢察官不起訴處分書可稽，被告為供擔保並設定
        第二順位抵押權給鄧國隆，而被告為求生計及營運上之順遂，本得自行決定
        從事何種工作，如何為資金調度，此本為人性尊嚴之體現，如何能謂從事借
        貸行為即屬惡意損害他人？原告主張被告向外借貸行為，有故意減少原告分
        配剩餘財產之期待權云云，惟查請求條件未成就前並無何期待權可言，不論
        被告如何預見離婚訴訟必將勝訴，原告之主張亦屬就被告之合理正當行為強
        加相責，顯失所據，其進而主張上開借款不得列入負債中扣除，亦屬無由。
    (三)、原告自八十一年六月二十九日起即擁有系爭新莊房地所有權，詎竟於被告提
        起離婚訴訟（八十九年二月份）前二個月即八十八年十二月二十一日將系爭
        新莊房地以買賣為原因出售予其姊妹曹文惠，而此出賣之時機實啟人疑竇外
        ，另出售系爭新莊房地之對象為原告親妹妹，有欲提起本訴事先脫產之逾，
        而此財產本應列入兩造聯合財產。
  三、證據：提出預定買賣契約書、系爭新莊房地土地及建物謄本等件為證。
丙、本院向台北市士林地政事務所調取系爭房地所有權移轉登記之全案卷宗及向台北
    縣新莊地政事務所調取系爭新莊房地登記申請書及契約書等件，並向台灣台北地
    方法院檢察署調閱八十九年度偵字第六二二八號偵查卷。
    理    　由
一、原告主張兩造於七十三年四月一日結婚，婚後並無約定夫妻財產制，依民法第一
    千零五條規定，以法定財產制為兩造之夫妻財產制，而兩造於九十年二月二十七
    日經本院八十九年度婚字第一九七號判決離婚，台灣高等法院並於九十年八月二
    十八日以九十年度家上字第一一五號判決駁回原告之上訴，最高法院亦於九十年
    十二月二十七日以九十年度台上字第二三九九號裁定駁回原告之上訴確定在案等
    事實，業據其提出被告所不爭之上開民事裁判三份為證，並經本院調閱上開民事
    案件查明屬實，應堪信為真實。
二、原告復主張其於婚後勤奮工作兼儲蓄，並向娘家舉債，始於八十一年四月三十日
    買受系爭房地，並將系爭房地登記在被告名下之事實，則為被告所否認，經查原
    告於七十六年二月間即攜帶未滿周歲之次子丘賀安無故離家出走，迄至八十九年
    間被告提起離婚訴訟時止，兩造仍處於分居狀態，亦為本院八十九年度婚字第一
    九七號民事判決及台灣高等法院九十年度家上字第一一五號民事判決所是認，而
    系爭房地係在八十一年四月三十日以被告為買受人名義所購入，原告自應先舉證
    證明其購買系爭房地之資金來源，亦即其如何以工作儲蓄所得及向娘家貸款購得
    系爭房地之事實，因原告迄未舉證以實其說，其上開主張自不足採。
三、按聯合財產關係消滅時，夫或妻於婚姻關係所取得而現存之原有財產，扣除婚姻
    關係存續中所負債務後，如有剩餘，其雙方剩餘財產之差額，應平均分配。但因
    繼承或其他無償取得之財產，不在此限。依前項平均分配顯失公平者，法院得酌
    減分配額。民法第一千零三十條之一第一、二項定有明文。經查：
  (一)、本件兩造經法院判決離婚時，被告名下尚有系爭房地，有土地及建物謄本附卷
      可稽，自有上開規定之適用；至於原登記在原告名下之系爭新莊房地已於八十
      八年十二月二十一日移轉登記予曹文惠，亦有土地及建物謄本附卷足憑，並經
      本院向台北縣新莊地政事務所調取系爭新莊房地登記申請書及契約書等件查明
      屬實，則系爭新莊房地在兩造離婚時即聯合財產關係消滅時既非「現存」之原
      有財產，自無上開規定之適用。
  (二)、被告辯稱系爭房地乃伊母親丘馮花枝所購贈與伊及伊兄弟鄧國隆等語，業據其
      提出預定買賣契約書一份為證，依該契約書記載，丘馮花枝於八十一年三月十
      四日以七百六十萬元向訴外人陳秀珠訂購系爭房地，丘馮花枝並分四期以支票
      付款方式給付買賣價金予陳秀珠等字，且證人丘馮花枝曾於另案偵查中證稱：
      「（問：系爭房地係何人購買？）我本人買的，我是經朋友介紹向一位女性買
      的。（問：買多少錢？）七百六十萬元，都是我出的，我要買給甲○○的，所
      以登記他的名字。（問：七百六十萬元如何支付？）第一次開銀行的票一百五
      十萬元，第二次付三百萬元，第三次又付，第四次才付清，交付款的方法是一
      個女代書寫的。」（見台灣台北地方法院檢察署八十九年度偵字第六二二八號
      偵查卷第一二一頁反面），並於本院審理時到庭證述稱：「（問：八十一年買
      系爭房地的錢從何處來？）我擺路邊攤存的，還有向我女兒借及標會所得。我
      買房子是登記在甲○○名下，因為讓他不用到外面租房子，我是買送給甲○○
      、鄧國榮，我是想說我老的時候可以靠甲○○，甲○○可以照顧我，我是怕將
      來處分麻煩，所以只登記在甲○○名下；甲○○沒有出半文錢，錢都是我出的
      。」等語明確（見九十一年四月十六日言詞辯論筆錄），核與證人即辦理系爭
      房地買賣之代書蘇玉燕所述：「我是做代書，買賣的時候都是丘馮花枝和陳秀
      珠談價錢的，我只是代辦手續，錢也是丘馮花枝拿給陳秀珠，買賣過程中甲○
      ○從未出面，我從未見過甲○○，我也沒有聽過原告的名字，我未問過丘馮花
      枝買房子的錢是從哪裡來的。依買賣契約書第十一條約定買受人可以指定登記
      名義人，所以在第一次付款（一百五十萬元訂金）的時候，丘馮花枝就指定要
      登記在甲○○的名字，並把甲○○的證件資料拿給我去辦過戶，丘馮花枝沒有
      說要送給甲○○，只有說要買甲○○的名字，我不知道甲○○是否知道丘馮花
      枝買房子要登記在甲○○名下。簽契約的時候，我有見過陳秀珠。丘馮花枝付
      款都是用丘馮花枝女兒丘筱鈴先生的支票。」等語（見同上筆錄），及證人鄧
      國隆於另案偵查中所證述稱：「因本件房子是我母親出錢買給我們兄弟二人，
      因我哥（指被告）拿至銀行抵押貸款，我母親唯恐我的權利受損，就叫我去設
      定第二順位抵押。是我母親委託代書辦抵押的，經我同意拿我的身分證影本及
      印章給他。」等語（見台灣台北地方法院檢察署八十九年度偵字第六二二八號
      偵查卷第一０八頁反面、第一零九頁正面）相符，堪認被告上開所辯為可採信
      ，原告空言否認證人鄧國隆、丘馮花枝、蘇玉燕證詞及預定買賣契約書之真正
      ，自不足採。
　(三)、綜上所述，系爭房地既係丘馮花枝出資所購贈與被告及鄧國隆，即屬被告無償
　　　取得之財產，依上開第一項但書規定，原告就系爭房地自不得行使夫妻剩餘財
　　　產分配請求權。
四、從而，原告依民法第一千零三十條之一規定請求被告給付系爭房地價值之半數二
    百五十五萬八千三百元及自起訴狀繕本送達之翌日起算之法定遲延利息，為無理
    由，應予駁回。因本案事證已臻明確，兩造其餘主張陳述及所提之證據，均毋庸
    再予審酌，附此敘明。
五、又原告受敗訴判決，其假執行之聲請即失所依據，應併予駁回。
六、結論：原告之訴為無理由，依民事訴訟法第七十八條判決如主文。
中　　　華　　　民　　　國　　九十一　　年　　　五　　　月　　二十一　　日
                                        家事法庭法      官　張競文
右為正本係照原本作成
如對本判決上訴，須於判決送達後廿日內向本院提出上訴狀
中　　　華　　　民　　　國　　九十一　　年　　　五　　　月　　二十一　　日
　　　　　　　　　　　　　　　　　　　　　　　　法院書記官　曾秋月
